臺灣雲林地方法院民事判決
111年度訴字第153號
原      告  蔡如珪  
訴訟代理人  林重仁律師
被      告  蔡英華  
            蔡坤泰  
            蔡政良  
            蔡孟潔  
            蔡敦吉  
上  一  人
訴訟代理人  蔡克昌  
共      同
訴訟代理人  蔡克忠  
            鍾竹簧律師
被      告  蔡中元  
            蔡柏舟  
上列當事人間請求分割共有物事件，本院於民國111年6月6日言
詞辯論終結，判決如下：
    主  文
一、兩造共有坐落雲林縣○○市○○段○○○○地號、面積二０三四平方
    公尺土地，及同段一六０二地號、面積二一平方公尺土地，
    應合併分割如附圖即雲林縣斗六地政事務所民國一一一年二
    月十一日土地複丈成果圖所示：
  ㈠編號甲部分面積四二八平方公尺土地分歸原告取得。
  ㈡編號乙部分面積一二七八平方公尺土地分歸被告蔡中元、蔡
    柏舟、蔡英華、蔡孟潔、蔡敦吉、蔡政良、蔡坤泰共同取得
    ，並按附表二所示之應有部分比例保持共有。
　㈢編號丙部分面積三四九平方公尺土地分歸被告蔡中元、蔡柏
    舟、蔡英華、蔡孟潔、蔡敦吉、蔡政良、蔡坤泰共同取得，
    並按附表二所示之應有部分比例保持共有。
二、訴訟費用由兩造按附表一所示之分割前應有部分比例負擔。
    事實及理由
壹、程序方面：
　　被告蔡中元、蔡柏舟均未於最後言詞辯論期日到場，核無民
    事訴訟法第386條各款所列情形，爰依原告聲請，由其一造
    辯論而為判決。
貳、實體方面： 
一、原告主張：坐落雲林縣○○市○○段0000○0000地號等2筆土地（
    下稱系爭2筆土地）均為兩造所共有，共有人均相同且相毗
    鄰，應有部分之比例及其面積詳如附表一所示。又兩造間就
    系爭2筆土地並無約定不分割之協議，亦無因物之使用目的
    不能分割之情形，然因無法達成分割協議，為簡化共有關係
    ，提高土地利用價值，爰依民法第823條、第824條等規定，
    訴請裁判合併分割。而參酌系爭2筆土地之使用現況、臨路
    情形、兩造之意願，爰請求判決系爭2筆土地合併分割如附
    圖即雲林縣斗六地政事務所（下稱斗六地政事務所）111年2
    月11日土地複丈成果圖所示即編號甲部分土地分歸原告取得
    ；編號乙部分土地分歸被告蔡中元、蔡柏舟、蔡英華、蔡孟
    潔、蔡敦吉、蔡政良、蔡坤泰等人（下稱被告等人）共同取
    得，並按分割前應有部分之比例保持共有；編號丙部分土地
    為私設道路分歸被告等人共同取得，亦按分割前應有部分之
    比例保持共有。復考量兩造於分割後之位置所造成之經濟價
    值差額，原告願將編號丙部分土地原應受分配之面積捨棄，
    改由被告等人共同取得，以為補償被告等人之損失，亦免除
    送請鑑價之時間及費用等成本（即原告以附圖編號丙原應受
    分配之持分面積87平方公尺補償被告等人），並聲明：如主
    文第1項所示。
二、被告則以：
　㈠被告蔡英華、蔡坤泰、蔡政良、蔡孟潔、蔡敦吉願於分割後
    仍與被告蔡中元、蔡柏舟保持共有，並同意原告主張之分割
    方案等語。
　㈡被告蔡中元、蔡柏舟雖未於最後言詞辯論期日到庭，惟前曾
    表示願與其他被告於分割後仍保持共有，並以陳述意見書表
    示同意原告主張之分割方案等語。　
三、本院之判斷：
　㈠按各共有人，除法令另有規定外，得隨時請求分割共有物。
    但因物之使用目的不能分割或契約訂有不分割之期限者，不
    在此限。共有物之分割，依共有人協議之方法行之。分割之
    方法不能協議決定，或於協議決定後因消滅時效完成經共有
    人拒絕履行者，法院得因任何共有人之請求，命為下列之分
    配：⑴以原物分配於各共有人。但各共有人均受原物之分配
    顯有困難者，得將原物分配於部分共有人。⑵原物分配顯有
    困難時，得變賣共有物，以價金分配於各共有人；或以原物
    之一部分分配於各共有人，他部分變賣，以價金分配於各共
    有人。共有人相同之數不動產，除法令另有規定外，共有人
    得請求合併分割。民法第823條第1項、第824條第1項、第5
    項分別定有明文。經查，原告主張系爭2筆土地均為兩造所
    共有，共有人均相同且相毗鄰，應有部分之比例詳如附表一
    所示，且兩造間並無訂立不分割之協議等情，有系爭2筆土
    地之地籍圖謄本、登記第一類謄本等在卷可參（見本院110
    年度調字第82號案卷《下稱調字卷》第13頁、第273至283頁）
    ，復為被告等所不爭執，足認原告上開主張之事實為真實。
    又系爭2筆土地之共有人即被告蔡中元、蔡柏舟未於最後言
    詞辯論期日到場，足認兩造無法以協議之方式分割。另系爭
    2筆土地亦無因物之使用目的而不得分割之情形，則原告以
    兩造不能協議分割，訴請裁判合併分割系爭2筆土地，核屬
    有據，應予准許。
　㈡按法院就共有物為裁判分割時，應考慮公平性、當事人聲明
    、應有部分比例與實際使用是否相當、共有物之客觀情狀、
    共有物之性質、共有物之價格與經濟價值、共有人利益、各
    共有人主觀因素與使用現狀、共有人之利害關係等因素（最
    高法院69年度台上字第3100號判決意旨參照）。經查，系爭
    2筆土地之使用分區均為鄉村區、使用地類別均為乙種建築
    用地，主要用途為供興建住宅、大樓、店舖等使用，可供居
    住及低強度的商業使用，北鄰寬約8公尺寬之重光路、西側
    為寬約4.6公尺至8.35公尺之私設道路，系爭2筆土地上並無
    申請建築執照或使用執照之紀錄，惟其上東北側有一共有人
    所有之磚造瓦頂平房（蔡家煙樓），該平房北側有一廁所，
    另往南有一座三合院，正身為土造瓦頂平房，以面向北方為
    準，正身左側為被告蔡政良及蔡孟潔等人占有使用，正身右
    側為原告所占有使用，正身最右側尚有磚造鐵皮頂平房，左
    側護龍為被告蔡柏舟占有使用之磚造瓦頂平房，該護龍最北
    側尚有一鐵皮頂車庫，右側護龍為被告蔡英華占有使用之土
    造瓦頂平房，另三合院左後方有一口古井，該三合院正身左
    側後方有被告蔡政良、蔡孟潔等占有使用之磚造瓦頂平房及
    洗衣間等建物等情，已據原告提出系爭2筆土地之登記謄本
    、現況照片等為佐（見調字卷第39頁、第45頁、第65頁），
    並有雲林縣斗六市公所110年6月8日斗六市工字第110001813
    9號函及雲林縣政府110年6月16日府建管二字第1100533845
    號函等附卷可稽（見調字卷第35頁、第79頁），復經本院會
    同兩造及斗六地政事務所測量人員至現場勘驗明確，有本院
    勘驗筆錄、現場簡圖、國土測繪中心圖資服務雲之地圖及空
    照圖、現場照片等在卷可參（見調字卷第159至189頁），且
    經斗六地政事務所測量人員製有現況建物成果圖存卷可憑（
    見調字卷第197頁），是系爭2筆土地之占有使用現況及鄰路
    交通情形等事實，堪以認定。
  ㈢本院參酌系爭2筆土地上開占有使用現況及鄰路交通情形，及
    被告等人均表示願於分割後仍保持共有之意見，且原告於聽
    取被告等人之意見後，亦對應修正提出如附圖之分割方案，
    即由原告單獨取得編號甲部分土地及由被告等人共同取得編
    號乙、丙部分之土地，而被告等人亦均表示同意原告所提出
    之上開修正分割方案，且依該方案分割後，各共有人分得之
    土地均能面臨道路，出入及使用均無問題，地形亦屬方正，
    且編號丙部分土地維持私設道路之存在，遵重現況使用情形
    ，日後亦有利於編號乙部分土地之進一步細分，可認為如附
    圖所示之分割方案應屬妥適、可採。綜上所述，本院審酌共
    有物之性質、共有人之意願、使用現狀、經濟效用及共有人
    之全體利益，認為以附圖所示之方法分割，尚屬妥適、公平
    ，爰判決系爭2筆土地合併分割如主文第1項所示。
　㈣按法院裁判分割共有物，除應斟酌各共有人之利害關係、使
    用情形，及各共有人分割後所得之利用價值、利用前景，暨
    分割後各部分之經濟價值是否相當，而為適當之分配，始能
    謂為適當而公平。於共有人中有不能按其應有部分受分配，
    或所受分配之不動產，其價格不相當時，應以適當之價格補
    償之，始符合公平經濟之原則（最高法院106年度台上字第1
    194號判決意旨參照）。本件依原告所主張如附圖之分割方
    案，即由原告單獨取得編號甲部分土地，其餘編號乙、丙部
    分土地均由被告等人共同取得，並按其等原應有部分之比例
    保持共有，雖原告受分配之土地面積428平方公尺較其應分
    配持分面積515平方公尺短少87平方公尺，惟因原告受分配
    之編號甲部分土地直接面臨北側重光路且臨路寬達13餘公尺
    ，地形亦較方正，該編號甲部分土地之每平方公尺市價應相
    對較高，而原告願捨棄其原應受分配編號丙部分之土地87平
    方公尺，將該部分應受分配之土地貼補被告等人之損失，以
    求兩造土地分配之經濟上價值公平，此部分亦經被告等人所
    同意，並免除再將本件土地送請鑑價之時間及費用成本，是
    本院尊重兩造之意見，可認原告上開主張之分割方法應已符
    合兩造公平經濟之原則，故兩造間並不須再以金錢互為找補
    ，併予敘明。
四、本件事證已臻明確，兩造其餘之攻擊或防禦方法及所用之證
    據，經本院斟酌後，認為均不足以影響本判決之結果，爰不
    逐一論列，附此敘明。　　
五、分割共有物乃具非訟事件之性質，本院斟酌何種分割方法較
    能增進共有物之經濟效益，並兼顧兩造之利益，以決定適當
    之分割方法，不因何造起訴而有不同，故原告請求裁判分割
    之訴雖有理由，惟關於訴訟費用負擔，以共有人全體各按其
    原應有部分之比例負擔，方屬事理之平，併此敘明。
六、訴訟費用負擔之依據：民事訴訟法第78條、第80條之1。　
中　　華　　民　　國　　111 　年　　6 　　月　　 20 　日
                  民事第一庭    法  官  廖國勝
以上正本係照原本作成。
如對本判決上訴，須於判決送達後20日內向本院提出上訴狀。如
委任律師提起上訴者，應一併繳納上訴審裁判費。
中　　華　　民　　國　　111 　年　　6 　　月　　 20 　日
                                書記官　林可芯
附表一：兩造應有部分之比例
編號 共有人 系爭1601、1602土地  分配編號 分割後之面積 面積增 減   分割前應有部分比例 分割前應有部分面積和    1 蔡如珪 均4分之1 515㎡ 甲 428㎡ -87㎡ 2 蔡中元 均8分之1 257㎡ 乙及丙 271㎡ +14㎡ 3 蔡柏舟 均8分之1 257㎡  271㎡ +14㎡ 4 蔡英華 均4分之1 514㎡  545㎡ +31㎡ 5 蔡孟潔 均16分之1 128㎡  135㎡ +7㎡ 6 蔡敦吉 均16分之1 128㎡  135㎡ +7㎡ 7 蔡政良 均16分之1 128㎡  135㎡ +7㎡ 8 蔡坤泰 均16分之1 128㎡  135㎡ +7㎡ 總計  均1分之1 2,055㎡  2,055㎡ 0㎡ 
註：依斗六地政事務所之附圖所示，因系爭2筆土地最小面積單
位以1㎡計，故共有人之應有部分面積稍有調整，附表二亦同。

附表二:分割後保持共有之應有部分比例及面積
編號 共有人 應有部分比例 應有部分面積 分割後面積總和 乙 蔡中元 6分之1 213㎡ 1,278㎡  蔡柏舟 6分之1 213㎡   蔡英華 3分之1 428㎡   蔡孟潔 12分之1 106㎡   蔡敦吉 12分之1 106㎡   蔡政良 12分之1 106㎡   蔡坤泰 12分之1 106㎡  丙 蔡中元 6分之1 58㎡ 349㎡  蔡柏舟 6分之1 58㎡   蔡英華 3分之1 117㎡   蔡孟潔 12分之1 29㎡   蔡敦吉 12分之1 29㎡   蔡政良 12分之1 29㎡   蔡坤泰 12分之1 29㎡